臺灣臺中地方法院刑事裁定
111年度聲字第2630號
聲明異議人  林成偉




上列聲明異議人因違反洗錢防制法等案件，對於臺灣臺中地方檢
察署檢察官執行之指揮（111年度執字第6408號），聲明異議，
於本院裁定如下：
　  主    文
聲明異議駁回。
    理    由
一、聲明異議意旨略以：聲明異議人即受刑人（下稱受刑人）林
    成偉因詐欺等案件，現在法務部○○○○○○○○○○○○○○）執行中，
    於民國111年7月26日收到臺灣臺中地方檢察署函，需以受刑
    人之勞作金及帳戶內保管金扣繳犯罪所得新臺幣（下同）15
    萬元。受刑人在監除勞作賺取勞作金外，無其他賺取金錢方
    式用以抵償沒收犯罪所得，而受刑人在監之保管金，係親人
    支援供受刑人平時治療病痛、生活日用品所需，非受刑人所
    有，爰請求撤銷該違法執行之處分，僅就受刑人之勞作金扣
    繳犯罪所得云云。
二、按罰金、罰鍰、沒收及沒入之裁判，應依檢察官之命令執行
    之；前條裁判之執行，準用執行民事裁定之規定，刑事訴訟
    法第470條第1項前段、第471條第1項分別定有明文，惟按準
    用與適用有別，適用係完全依其規定而適用之；準用則只就
    某事項所訂之法規，於性質不相牴觸之範圍內適用於其他事
    項之謂，刑事訴訟法第471條第1項固規定沒收及抵償裁判之
    執行，準用執行民事裁判之規定，但刑事執行程序與民事執
    行程序既有相異之處，自應就性質相近者始得準用（最高法
    院100年度台聲字第49號裁定意旨可資參照）。強制執行法
    對於維持債務人生活客觀上所需者，非欲藉此而予債務人寬
    裕之生活，而係兼顧人權，認有酌留之必要，即使對於受刑
    人「維持生活客觀所需」之標準或有差別，此項規範之適用
    亦無例外，刑事訴訟法第471條第1項規定沒收裁判之執行「
    準用」執行民事裁判之規定，就保障受刑人獄中人權意旨，
    維持受刑人於監獄生活中最低所需之法規目的而言，在此範
    圍內亦有準用。再按受刑人作業所獲取之「勞作金」屬其額
    外收入，而「保管金」乃其親友救濟受刑人之捐贈為受刑人
    之財產，兩者均得為檢察官執行沒收處分抵償之標的。若已
    兼顧受刑人在監執行生活所需而依強制執行法相關規定意旨
    ，酌留受刑人在監獄生活所需定額金錢者，除部分人員具特
    殊原因或特殊醫療需求等因素，允個別審酌外，即難謂有何
    不當（最高法院107年度台抗字第25號裁定意旨可資參照）
    。
三、經查：
(一)受刑人因加重詐欺案件，經本院以109年度訴字第2814號判
    決判處有期徒刑1年1月確定，而上開判決宣告受刑人之未扣
    案犯罪所得15萬元應依法沒收，並為追徵價額之諭知等情，
    有受刑人之臺灣高等法院被告前案紀錄表及上開判決在卷可
    稽，經本院核閱相關卷證後確認無訛。又受刑人本案未扣案
    犯罪所得之沒收，由臺灣臺中地方檢察署檢察官以111年7月
    26日中檢永己110執沒5438字第1119081587號函指揮臺北監
    獄，就保管受刑人之保管金、勞作金酌留其生活所需後，餘
    款匯送至臺灣臺中地方檢察署302專戶辦理沒收，臺北監獄
    即於111年8月5日扣款轉匯3814元等情，亦有臺灣銀行匯入
    匯款庫款轉移通知書或存根及臺灣臺中地方檢察署繳納沒入
    金通知單、自行收納款項統一收據附於執行卷足憑。
(二)觀諸上揭臺灣臺中地方檢察署檢察官指揮執行沒收函文之內
    容，已明白揭示應就受刑人之保管金、勞作金酌留受刑人每
    月在監日常生活所需之金額後，將餘款匯送辦理，以代為扣
    繳受刑人本案加重詐欺案件所宣告沒收之犯罪所得。因受刑
    人在監之必要給養及醫治均由國家負擔，無須由受刑人自行
    購置生活必需或支付醫療費用，又受刑人亦無何特殊原因或
    醫療需求而致應提高酌留生活費用必要，則檢察官前開指揮
    監所依此標準酌留維持受刑人日常生活所需之金額後，餘款
    資為犯罪所得沒收，並無過苛之虞，難謂有何違反公平合理
    原則、未兼顧公共利益與人民權益之維護，或逾達成執行目
    的之必要限度之情事，於法自無不合。
(三)受刑人雖主張保管金非其所有，惟所謂保管款，來源主要有
    二：一為受刑人勞作所得「勞作金」，係受刑人在監執行期
    間的勞動對價；一為受刑人入監時所攜帶及入監後他人自監
    外交付予受刑人之金錢款項，即「保管金」，該金額已由他
    人贈與受刑人，即屬受刑人財產之一部，與現金原屬何人、
    性質為何無涉，本均得為檢察官執行沒收處分抵償之標的。
    本案就受刑人之保管金進行扣款，係依據確定判決依法執行
    沒收，該保管金自得為執行沒收處分之標的，受刑人以此指
    摘檢察官執行指揮違法，核屬無據。
四、綜上所述，本案執行檢察官依法執行沒收追徵，經核並無執
    行指揮違法或不當之情事。受刑人指摘檢察官扣繳其保管金
    之執行指揮違法云云，其聲明異議為無理由，應予駁回。
據上論斷，依刑事訴訟法第486條之規定，裁定如主文。　
中　　華　　民　　國　 　111    年    9    月    8    日
                  刑事第二十庭  法  官  林德鑫
以上正本證明與原本無異。
如不服本裁定，應於收受送達後5日內向本院提出抗告狀。（應
附繕本）
                                書記官  高郁婷
中　　華　　民　　國　   111  　年　　9  　月　　8　　日